【裁判字號】    98,訴,913
【裁判日期】    981022
【裁判案由】    返還買賣價金
【裁判全文】
臺灣士林地方法院民事判決               98年度訴字第913號
原      告  丁○○
訴訟代理人  陳昭全律師
被      告  根林建設股份有限公司
法定代理人  丙○○○
被      告  乙○○
共      同
訴訟代理人  陳傳中律師
複  代理人  甲○○
上列當事人間返還買賣價金事件，本院於民國98年10月8 日言詞
辯論終結，判決如下：
    主  文
被告根林建設股份有限公司應給付原告新臺幣貳佰伍拾陸萬柒仟
伍佰貳拾元，及其中新臺幣貳佰拾柒萬捌仟元自民國九十八年
六月四日起至清償日止，按週年利率百分之五計算之利息。
被告乙○○應給付原告新臺幣貳拾肆萬元，及其中新臺幣拾貳萬
元自民國九十六年五月二日起至清償日止，其餘新臺幣拾貳萬元
自民國九十八年七月四日起至清償日止，按週年利率百分之五計
算之利息。
原告其餘之訴駁回。
訴訟費用新臺幣貳萬貳仟伍佰捌拾貳元由被告根林建設股份有限
公司負擔十分之八、被告乙○○負擔十分之一，餘由原告負擔。
本判決第一項於原告以新臺幣捌拾陸萬元為被告根林建設股份有
限公司供擔保後，得假執行。被告根林建設股份有限公司如為原
告供擔保金新臺幣貳佰伍拾陸萬柒仟伍佰貳拾元，得免為假執行
。
本判決第二項於原告以新臺幣捌萬元為被告乙○○供擔保後，得
假執行。被告乙○○如為原告供擔保金新臺幣貳拾肆萬元，得免
為假執行。
原告其餘假執行之聲請駁回。
    事  實  及  理  由
一、原告起訴主張：
  (一)原告前於民國96年5 月2 日分別與被告根林建設股份有限公
    司（下稱根林公司）、被告乙○○簽訂房屋預定買賣契約及
    土地預定買賣契約（下分稱系爭房屋買賣契約、系爭土地買
    賣契約，合稱系爭買賣契約），購買坐落基隆市○○區○○
    段港口小段356 地號等10筆土地及該基地內「優泉小鎮」（
    下稱系爭建案）之F15 棟（下稱系爭房地），房屋、土地買
    賣總價金各為新臺幣（下同）292 萬元、679 萬元，共計97
    1 萬元。伊嗣已給付被告根林公司194 萬元、被告乙○○12
    萬元，共計206 萬元。又伊曾於訂立系爭買賣契約前之96年
    4 月28日與被告根林公司簽訂協議書，約定以96年5 月31日
    為基礎工程動工日。詎被告根林公司遲未依系爭房屋買賣契
    約第9 條約定，於基礎工程動工日後18個月內即97年11月30
    日前取得建築主管機關核發使用執照，伊於98年6 月2 日以
    存證信函向被告根林公司表明解除契約之意，該意思表示於
    翌日即已到達被告根林公司。伊復於98年7 月2 日以存證信
    函再次向被告二人重申解除契約之意。爰依系爭房屋買賣契
    約第17條約定及民法第259 條規定，請求被告根林公司、乙
    ○○各自返還所受領之買賣價金206 萬元、12萬元。另依系
    爭房屋買賣契約第9 條第2 款請求被告根林公司給付自97年
    12月1 日起至98年6 月3 日止，以已繳房地價款萬分之5 ，
    即每日970 元計算之遲延利息19萬550 元，及依系爭房屋買
    賣契約第17條約定，請求被告根林公司給付系爭房地總價款
    15% 之違約金即145 萬6,500 元，暨請求被告乙○○給付12
    萬元之違約金等情。並聲明：被告根林公司應給付原告37
    0 萬7,050 元，及其中351 萬6,500 元自98年6 月4 日起至
    清償日止，按週年利率5%計算之利息；被告乙○○應給付
    原告24萬元，及其中12萬元自96年5 月2 日起，其餘12萬元
    自98年6 月4 日起至清償日止，按週年利率5%計算之利息；
    願供擔保請准宣告假執行。
  (二)依系爭房屋買賣契約第17條第1 項約定，伊毋庸催告即得解
    除契約。縱認伊仍須定期催告被告履行契約，伊已先後數次
    為解除系爭買賣契約之意思表示，亦應認已定期催告，故系
    爭買賣契約業經合法解除。
  (三)被告根林公司未能即時完工，當即屬可歸責於被告根林公司
    之事由，縱如被告所辯他戶有陽臺外推之情事，亦係經被告
    根林公司或其營造商同意後所為，故自可歸責於被告根林公
    司。
  (四)伊所請求被告給付之違約金，未逾內政部公告之預售屋買賣
    定型化契約應記載事項第24條規定所訂定之違約金數額，自
    無過高情事。
二、被告則以：伊等確與原告就系爭房地訂有買賣契約，並約定
    以96年5 月31日為基礎動工日，原告已分別給付被告根林公
    司、乙○○194 萬元、12萬元。系爭工程於96年7 月17日開
    工，嗣於96年12月14日F 棟4 樓頂版即結構體完工，並經基
    隆市政府都市發展局建管課驗收合格，嗣欲申請使用執照時
    ，因訴外人即系爭建案之他買受人未經伊之同意，拓建其所
    購買房屋之陽臺，致伊迄今難以取得使用執照，而無法於98
    年5 月31日前如期完工，實屬不可歸責於伊之事由，依系爭
    房屋買賣契約第9 條第1 項第4 款、第9 條第2 項之約定，
    伊不負遲延竣工之責，且原告亦未催告伊履行系爭買賣契約
    ，故原告解除系爭買賣契約自不合法，則原告請求伊等返還
    受領價金及遲延利息，並給付違約金，均無理由。縱認原告
    得請求伊等給付違約金，該違約金之約定性質上屬賠償總額
    之預定，違約金亦屬過高等語置辯。並聲明：(一)駁回原告之
    訴；(二)如受不利判決願供擔保請准宣告假執行。
三、兩造所不爭執之事實：
  (一)原告於96年5 月2 日分別與被告根林公司、被告乙○○簽訂
    系爭房屋買賣契約及系爭土地買賣契約，購買系爭房地，買
    賣總價金各為292 萬元、679 萬元，共計971 萬元。原告嗣
    已給付被告根林公司194 萬元、被告乙○○12萬元。
  (二)原告曾於訂立系爭房地買賣契約前之96年4 月28日與被告根
    林公司簽訂協議書，約定以96年5 月31日為基礎工程動工日
    。
  (三)被告根林公司就系爭房地尚未取得使用執照。
  (四)原告於98年6 月2 日以存證信函向被告根林公司表明解除契
    約之意，該意思表示於翌日即已到達被告根林公司。原告復
    於98年7 月2 日以存證信函再次向被告二人重申解除契約之
    意。
四、本件之爭點：(一)原告解除系爭買賣契約是否合法？(二)原告得
    否請求被告返還已給付之買賣價金？(三)原告得否請求被告根
    林公司給付遲延利息？金額若干？(四)原告得否請求被告給付
    違約金？金額若干？茲析述如下：
  (一)原告解除系爭買賣契約是否合法？
    按本預售屋之建築工程應自基礎動工日起算18個月（以日
      曆天計算）完成主建物附屬建物及使用執照所定之必要設
      施，並以建築主管機關核發使用執照為工程完工日之認定
      依據及標準，但因政府法令變更或其他非可歸責於賣方之
      事由發生時，致不能如期完工，賣方不負遲延竣工之責，
      其影響期間不計入前開日數；賣方‧‧‧若逾期6 個月仍
      未完工，視同賣方違約，雙方同意依第17條違約之處罰規
      定處理，觀諸系爭房屋買賣契約第9 條第1 項第4 款、第
      2 項約定至明。次按賣方違反第9 條第2 款（按即項之誤
      ）者，買方得解除本契約，系爭房屋買賣契約第17條第1
      項亦定有明文。經查：
      (1)原告於96年5 月2 日分別與被告根林公司、被告乙○○
        簽訂系爭房屋買賣契約及系爭土地買賣契約，購買系爭
        房地，買賣總價金各為292 萬元、679 萬元，共計971
        萬元。原告嗣已給付被告根林公司194 萬元、被告乙○
        ○12萬元。原告曾於訂立系爭買賣契約前之96年4 月28
        日與被告根林公司簽訂協議書，約定以96年5 月31日為
        基礎工程動工日。被告根林公司就系爭房地尚未取得使
        用執照，為兩造所不爭執之事實，已如上三之(一)至(三)所
        述，是被告根林公司本應自基礎動工日96年5 月31日起
        算18個月，即於97年11月30日前完工，然其迄今未取得
        使用執照，即未於期限內完工，且已逾期6 個月以上之
        事實，已堪認定。
      (2)至被告辯稱係因系爭建案之他買受人外推陽臺之故，致
        其未能如期取得使用執照，乃不可歸責於己云云，則為
        原告所否認。而被告就此非僅未能舉證以實其說，且自
        認根本未向主管機關提出核發使用執照之申請，自難認
        其未如期完工係非可歸責於己之事由，而不負遲延竣工
        之責。
      (3)又按契約當事人之一方遲延給付者，他方當事人得定相
        當期限催告其履行，如於期限內不履行時，得解除其契
        約，民法第254 條定有明文。即債權人非因債務人遲延
        給付當然取得契約解除權，必定相當期限催告其履行，
        如其期限內不履行時，始得解除契約。然民法第254 條
        之規定，僅為法律所認解除權之一種，並非禁止契約當
        事人間另有保留解除權之特別約定。故買賣契約當事人
        間，就一方之履行期有特別重要之意思表示，而未按照
        時期履行者，他方自得依同法第255 條之規定，不經催
        告逕行解除其契約（最高法院46年臺上字第1685號判例
        意旨參照）。查被告根林公司應於97年11月30日前完工
        ，惟迄今仍未完工之事實，且依系爭房屋買賣契約約款
        ，逾期6 個月以上未完工，原告即得解除系爭房屋買賣
        契約，已如上述。而原告於98年6 月2 日以存證信函向
        被告根林公司表明解除契約之意，該意思表示於翌日即
        已到達被告根林公司。原告復於98年7 月2 日以存證信
        函再次向被告二人重申解除契約之意，為兩造所不爭執
        之事實，已如上三之(四)所述，揆諸上開契約約定，原告
        於被告根林公司已逾期完工6 個月以上之際，為解除系
        爭房屋買賣契約之意思表示，系爭房屋買賣契約於98年
        6 月3 日自業經原告合法解除。被告所辯原告未定期催
        告，故解除系爭房屋買賣契約並不合法云云，自不足採
        。
      (4)復按本契約不得單獨成立，應與本標的物上之土地預定
        買賣契約書共同簽署，並與該契約共同履行始生法律效
        力，其解約亦同。任何一方如有違反本約規定情事，該
        共同簽署之土地預定買賣契約書亦併以違約論處，雙方
        絕無異議，系爭房屋買賣契約第19條亦定有明文。又系
        爭土地買賣契約第13條亦明定：本契約不得單獨成立，
        應與本標的物上之房屋預定買賣契約書共同簽署，並與
        該契約共同履行始生法律效力，其解約亦同。任何一方
        如有違反本約規定情事，該共同簽署之房屋預定買賣契
        約書亦併以違約論處，雙方絕無異議。顯見系爭房屋、
        土地出賣人雖分屬二人，而訂立二份買賣契約，然兩造
        間經由上開約款之訂定，使系爭二買賣契約之任一方違
        約，均解為另一買賣契約亦以違約論；且任一買賣契約
        解約時，另一買賣契約亦同其效力。經查，被告根林公
        司逾期完工，系爭土地買賣契約亦併以違約論，原告得
        解除系爭房屋買賣契約，已如上四之(一)之之(3)所述，
        則依上揭說明，原告自得併與解除系爭土地買賣契約，
        惟仍應向系爭土地之出賣人即被告乙○○為解除系爭土
        地買賣契約之意思表示。查原告於98年6 月2 日所發解
        除契約之存證信函僅向被告根林公司送達，並未向被告
        乙○○為解除系爭買賣契約之意思表示，迄98年7 月2
        日始再以存證信函再向被告乙○○為解除契約之意思表
        示，被告乙○○於98年7 月3 日收受，有存證信函及回
        執在卷為憑，故系爭土地買賣契約係於98年7 月3 日合
        法解除。
    綜上所述，系爭房屋買賣契約業於98年6 月3 日合法解除
      ，系爭土地買賣契約則於98年7月3日合法解除
  (二)原告得否請求被告返還已給付之買賣價金？
    按契約解除時，當事人雙方回復原狀之義務，由他方所受領
    之給付物，應返還之，受領之給付為金錢者，應附加自受領
    時起之利息償還之，民法第259 條第1 款、第2 款分別定有
    明文。次按解約時賣方除應將買方已繳之房地價款退還買方
    ，觀諸系爭房屋買賣契約第17條第1 項前段、系爭土地買賣
    契約第8 條第1 項前段至明。雖系爭買賣契約因系爭房地之
    出賣人分屬二人而訂立二份買賣契約，然藉由系爭房屋買賣
    契約第19條、系爭土地買賣契約第13條之約定，使該二買賣
    契約是否違約、得否解約均同其命運，已如上四之(一)之(4)所
    述，然因解除系爭買賣契約而負返還所受領價金義務者，解
    釋上當仍限於受領各該房屋或土地買賣價金之出賣人。查系
    爭房屋、土地買賣契約分別於98年6 月3 日、98年7 月3 日
    合法解除，已如上四之(一)所述，又原告已給付被告根林公司
    194 萬元、被告乙○○12萬元之買賣價金，亦為兩造所不爭
    執之事實，已如上三之(一)所述，而該12萬元土地買賣價金於
    98年5 月2 日訂約時即已給付，有系爭土地買賣契約在卷為
    憑，揆諸上開規定，原告自得請求被告根林公司、乙○○分
    別返還194 萬元、12萬元，及自受領時起之法定遲延利息。
    從而，原告請求被告根林公司、乙○○分別給付194 萬元、
    12萬元，及分別自98年6 月4 日、96年5 月2 日起算之法定
    遲延利息，為有理由，應予准許。原告請求被告根林公司返
    還買賣價金超過其已受領之194 萬元部分，並無理由，應予
    駁回。
  (三)原告得否請求被告根林公司給付遲延利息？金額若干？
    按賣方如逾期未完工者，每逾一日應按已繳房地價款萬分之
    5 計算遲延利息予買方，系爭房屋買賣契約第9 條第2 項定
    有明文。雖上揭約款將之名為遲延利息，然性質上當屬逾期
    損害賠償之違約金性質。至系爭房屋買賣契約第17條第3 項
    、系爭土地買賣契約第8 條第3 項雖分別定有除該條所定之
    違約金外，不得另行請求損害賠償，然系爭房屋買賣契約第
    9 條第2 項既就逾期完工部分特別約定有名為遲延利息之違
    約金，探求當事人之真意自仍得請求上揭名為遲延利息之遲
    延損害賠償。查被告根林公司依系爭房屋買賣契約約定，應
    於97年11月30日前完工，經原告於98年6 月3 日合法解除系
    爭房屋買賣契約，已如上四之(一)所述，揆諸上揭約定，原告
    自得請求被告給付自97年12月1 日起迄98年6 月2 日止，依
    其已繳房地價款206 萬元之萬分之5 計算之遲延利息，共計
    18萬9,520 元（0000000 ×0.0005×184= 189520） 。至原
    告請求計至98年6 月3 日之遲延利息，然當日系爭房屋買賣
    契約業已生解除之效力，自該日起被告根林公司已不再負契
    約所定義務，即已無遲延之可言，原告自不得依系爭房屋買
    賣契約再行請求被告根林公司給付契約解除後所生遲延之損
    害賠償。
  (四)原告得否請求被告給付違約金？金額若干？
    按解約時賣方除應將買方已繳之房地價款及遲延利息全部
      退還買方外，並應同時賠償房地價15% 之違約金，但該賠
      償之金額超過已繳價款者，則以已繳價款為限，系爭房屋
      買賣契約第17條第1 項、系爭土地買賣契約第8 條第1 項
      分別定有明文。又按中央主管機關得選擇特定行業，公告
      規定其定型化契約應記載或不得記載之事項；違反前項公
      告之定型化契約，其定型化契約條款無效；定型化契約記
      載經中央主管機關公告應記載之事項者，仍有本法關於定
      型化契約規定之適用；中央主管機關公告應記載之事項，
      未經記載於定型化契約者，仍構成契約之內容，消費者保
      護法第17條第1 項、第2 項前段、消費者保護法施行細則
      第15條分別定有明文。而內政部已於90年9 月3 日依消費
      者保護法第17條之授權以內政部臺（90）內中地字第9083
      632 號公告「預售屋買賣定型化契約應記載及不得記載事
      項」，並自公告6 個月後生效。其中應記載事項第24條第
      1 項就賣方違約時，應賠償不得低於房地總價款15% 之違
      約金，如逾已繳價款者，則以已繳價款為限。是為保護消
      費者，賣方應給付之違約金，不得低於房地總價款15% 為
      限，故系爭買賣契約就此係符上開應記載事項之規範。
    又約定之違約金額過高者，法院得減至相當之數額，民法
      第252 條定有明文。而是否相當仍須依一般客觀事實、社
      會經濟狀況及當事人所受損害情形，以為酌定標準，而債
      務已為一部履行者，亦得比照債權人所受利益減少其數額
      （最高法院49年臺上字第807 號判例參照）。又內政部所
      公告之上揭預售屋買賣定型化契約應記載事項第24條雖規
      定賣方違約時應賠償之違約金，不得低於房地總價款之15
      % ，僅係若當事人間約定違約金低於房地總價款15% 者，
      仍以15% 為契約之約款，然非排除法院於具體個案審酌違
      約金約定是否過高之權限，故本院仍得審酌原告據此請求
      被告給付之違約金是否過高。經查：系爭房屋、土地買賣
      契約因被告遲延完工，分別於98年6 月3 日、98年7 月3
      日合法解除，已如上四之(一)所述，揆諸上揭系爭房屋買賣
      契約第17條第1 項、系爭土地買賣契約第8 條第1 項約定
      ，原告自得請求被告給付違約金。經核兩造約定系爭房屋
      應於97年11月30日完工，而系爭房屋於96年12月14日報驗
      4 樓頂版後，遲未能取得使用執照，為兩造所不爭執之事
      實，並有報驗紀錄表在卷為憑，而原告已給付被告根林公
      司、被告乙○○買賣價金分別為194 萬元、12萬元，且原
      告依系爭買賣契約已得另行請求被告遲延完工之遲延損害
      ，已如上四之(三)所述。又內政部所公告之上揭應記載事項
      係就房地立於同一買賣契約而言，故以房地總價15% 為據
      ，而系爭買賣契約既因系爭房地出賣人分屬二人，而分別
      訂立二份買賣契約，仍均分別以房地總價15% 計算違約金
      ，即係以房地總價之30% 計算違約金，顯屬過高。本院認
      應以各別契約中房屋、土地各別價金之15% 計算較為妥適
      。故原告得請求被告根林公司給付之違約金應為房屋總價
      292 萬元之15% 即43萬8,000 元。至原告請求被告乙○○
      給付已受領之土地價金12萬元，則低於系爭土地總價之15
      % ，自屬妥適，應予准許。
五、綜上所述，原告得請求被告根林公司給付256 萬7,520 元（
    0000000+189520+438000=0000000） ，請求被告乙○○給付
    24萬元（120000+120000=240000）。又原告於98年6 月2 日
    98年7 月2 日解除系爭契約之同時併為催告給付遲延利息、
    違約金之表示，有存證信函在卷為憑，亦如上四之(一)所述。
    從而，原告請求：(一)被告根林公司給付256 萬7,520 元，及
    其中已付價金及違約金部分即237 萬8,000 元自解除系爭房
    屋買賣契約併催告給付違約金之翌日98年6 月4 日起至清償
    日止，按週年利率5%計算之利息；(二)被告乙○○給付24萬元
    ，及其中12萬元自給付土地買賣價金之96年5 月2 日起，其
    餘12萬元自解除系爭土地買賣契約併催告給付違約金之翌日
    即98年7 月4 日起至清償日止，按週年利率5%計算之利息，
    為有理由，應予准許。逾此部分之請求，則無理由，應予駁
    回。
六、兩造陳明願供擔保，聲請宣告假執行或免為假執行，經核原
    告勝訴部分，合於法律規定，爰分別酌定相當之擔保金額宣
    告之；原告其餘假執行之聲請，因訴之駁回而失所依據，不
    予准許。
七、本件事實已臻明確，兩造其餘攻擊防禦方法及證據經予審酌
    ，於訴訟判決結果不生影響，爰不再逐一論述。
八、據上論結，本件原告之訴為一部有理由，一部無理由，依民
    事訴訟法第79條、第85條第1 項但書、第390 條第2 項、第
    392 條第2 項，判決如主文。
中    華    民    國    98    年    10    月    22    日
                  民事第二庭  法  官  方彬彬
以上正本證明與原本無異。
如對本判決上訴，應於判決送達後20日內向本院提出上訴狀。
中    華    民    國    98    年    10    月    23    日
                              書記官  陳玉敏


司法院資訊處製作；財團法人民間司法改革基金會備份。
